【裁判字號】    92,上訴,1663
【裁判日期】    920812
【裁判案由】    搶奪等
【裁判全文】
臺灣高等法院刑事判決          九十二年度上訴字第一六六三號
    上  訴  人
    即  自訴人  乙○○
                甲○○
    被      告  丁○○
                丙○○
右上訴人即自訴人因被告等搶奪等案件，不服臺灣士林地方法院九十年度自字第一七
０號，中華民國九十二年三月二十八日第一審判決，提起上訴，本院判決如左：
    主  文
上訴駁回。
    理  由
一、自訴及上訴意旨略以：（一）上訴人即自訴人甲○○與乙○○為親姊妹關係，同
    月二十三日晚上十時許，甲○○返回位前開公寓住處，在一樓門口適遇同公寓住
    戶被告丁○○，自訴人甲○○跟隨其後進入大門，詎被告丁○○竟轉身將大門用
    力關上，並用左膝壓住自訴人甲○○胸部、且以手毆打自訴人甲○○之腹部及將
    之推倒在地，又出手搶奪自訴人所有皮包，因於拉扯間，皮包內之電擊棒及報紙
    外露，丁○○即將之搶走，其間因被告丁○○大聲呼叫，被告丁○○親友即被告
    丙○○及游祥校及劉怡君等人（游祥校、劉怡君涉嫌傷害部分，業據自訴人撤回
    自訴）聞聲後依序下樓，伊等四人遂基於共同傷害之故意，由游祥校接續毆打自
    訴人甲○○、被告丙○○、劉怡君則在旁推波助瀾及煽惑叫罵，自訴人甲○○由
    地上爬起走出大門逃向馬路，詎伊四人緊追在後，游祥校再以腳踢自訴人甲○○
    腹部三下後，伊等便迅速離去，致自訴人甲○○身體多處瘀傷；（二）九十年六
    月七日及同年七月十二日，台灣士林地方法院刑事庭公開審理被告丙○○毀損案
    件時（九十年度易字第一○九號），被告丙○○於法庭上先後二次指摘自訴人甲○○、乙○○私自接電竊取台灣電力公司之電能；（三）被告丁○○、丙○○二
    人基於犯意聯絡，分別於九十年五月八日、九月十三日、十四日、十五日及十六
    日前往自訴人住處，以相機朝大門內拍攝，並無故於上址四樓及五樓間之樓梯間
    裝設攝影機，二十四小時朝自訴人二人住處門口拍攝，以窺視自訴人二人之隱私
    及非公開活動。因認被告丁○○分別涉有刑法第二百七十七條第一項傷害罪嫌、
    第三百二十五條搶奪罪嫌及刑法第三百十五條之一之妨害秘密罪嫌；被告丙○○
    則涉有刑法第二百七十七條第一項傷害罪嫌、第三百十條第一項誹謗罪嫌及第三
    百十五條之一之妨害秘密罪嫌云云。
二、按犯罪事實應依證據認定之，無證據不得推定其犯罪事實；又不能證明被告犯罪
    者，應諭知無罪之判決，刑事訟訴法第一百五十四條、第三百零一條第一項分別
    定有明文。次按認定不利於被告之事實，須依積極證據，苟積極證據不足為不利
    於被告事實之認定時，即應為有利於被告之認定，更不必有何有利之證據；又事
    實之認定，應憑證據，如未能發現相當之證據，或證據不足以證明，自不能以推
    測或擬制之方法，以為裁判之基礎；且認定犯罪事實所憑之證據，無論直接或間
    接證據，其為訴訟上之證明，須達於通常一般之人均不致有懷疑，而得確信其為
    真實之程度者，始得據為有罪之認定，倘其證明尚未達到此一程度，而有合理之
    懷疑存在時，尚難為有罪之認定基礎，最高法院三十年上字第八一六號判例、四
    十年台上字第八六號、七十六年台上字第四九八六號分別著有判例。又被害人之
    陳述如無瑕疵，且就其他方面調查又與事實相符，固足採為科刑之基礎，倘其陳
    述尚有瑕疵，則在未究明前，遽採為論罪科刑之根據，即難認為適法，最高法院
    六十一年臺上字第三○九九號判例足資參照。而所謂無瑕疵，係指被害人所為不
    利被告之陳述，與社會上一般生活經驗或卷存其他客觀事實並無矛盾而言。至所
    謂就其他方面調查認與事實相符，非僅以所援用之旁證足以證明被害結果為已足
    ，尤須綜合一切積極佐證，除認定被告確為加害人之可能外，在推理上無從另為
    其他合理原因之假設，有一不合於此，即不能以被害人之陳述做為論斷之證據。
    故在告訴人指訴被告涉嫌犯罪之場合，縱令所訴情由依其所結合之旁證在情理上
    尚非絕無可能，若在一般生活經驗上仍可另認為其他有利被告之合理推斷，根據
    「罪證有疑，利於被告」之證據法則，即不得遽以片面之觀點，認為告訴人之陳
    述或其所本旁證已適為有罪判斷之依據推定其犯罪事實。
三、訊據被告丁○○、丙○○二人，均堅詞否認犯行，被告丁○○辯稱：因當時自訴
    人甲○○先持電擊棒朝伊腰背部電擊，伊才轉身抓住自訴人手部頂向牆壁，使電
    擊棒掉落在地，伊並無出手搶奪自訴人甲○○之物品，且無毆打她，而是無端受
    到她持電擊棒攻擊，事後伊為保全證據，乃將地上之該只電擊棒撿起並用隨地撿
    取之報紙包裹後交予隨後前來處理之員警，另伊並無裝設攝影機等語。被告丙○○則辯稱：彼因聽見兒子丁○○喊救命，便跟女兒及朋友游祥校下樓，彼下到三
    樓時，聽見有人喊報警，彼便又上樓打電話報警，根本沒有下到一樓；彼在被訴
    之台灣士林地方法院九十年度易字第一○九號毀損案件審理時，因承辦法官詢問
    彼何故和自訴人鬧得如此不愉快時，彼才被動地回答：可能因為彼自己曾經向台
    電公司檢舉自訴人家中有竊電的行為，因此自訴人記恨在心云云，事實上彼並無
    要主動積極誹謗自訴人之意思；至拍照之事係因自訴人另案控告彼毀損自訴人住
    處木門及鐵門，並請求賠償修復大門支出之費用，彼為了辯解自訴人並未修門，
    才前往拍照採證，另彼在樓梯間安裝攝影機係住處附近宵小猖獗，彼為防盜方加
    以裝設等語。
四、本院經查：
(一)傷害罪部分：
    自訴人甲○○指訴被告丁○○、丙○○二人傷害，無非係以其所提出之台北市立
    陽明醫院九十診字第二四一號診斷書為其主要論據。然依診斷書所載自訴人所受
    傷害為左肩瘀傷、左肘瘀擦傷及右手、肘擦傷等傷害，核與自訴人指訴係遭被告
    丁○○及游祥校連續追打、以膝部頂其胸部、推倒在地及徒手毆打腹部及腳踢腹
    部三下等被毆情節所可能招致受傷之程度及部位明顯不符。另參以被告丁○○若
    有意毆打自訴人，勢必朝自訴人之身軀、頭、臉部等明顯部位行兇，而以伊為成
    年男性及自訴人甲○○僅為一女子之態勢，應足使自訴人在被毆後遍體鱗傷，怎
    可能僅手部受輕微之瘀、擦傷。是自訴人甲○○所舉診斷書，尚不足以據為證明
    自訴人所訴被告二人之傷害犯行。雖自訴人甲○○在原審時另補稱於被毆後經過
    二、三日，腹部即發生紅腫云云。惟經質以自訴人甲○○是否再次前往醫院驗傷
    ，則答稱未再驗傷云云（見原審卷九十一年十月二十五日訊問筆錄），參以卷內
    資料所示，自訴人甲○○與被告丁○○、丙○○二人間怨隙甚深，自訴人被毆後
    積極蒐集保存被告犯行證據猶恐不及，衡情，當無明知被毆受傷竟捨棄驗傷以保
    全證據之可能。是自訴人所稱腹部因被毆後發生紅腫受傷之情，即難遽信。至自
    訴人上訴意旨另稱因當時身著冬季保暖衣物，較能保護身體免於受傷，是其遭毆
    打部位未必能在診斷證明書上顯示出有受傷之結果云云。惟按刑法傷害罪僅處罰
    已肇致傷害結果之結果犯，自訴人既稱因其身著衣物能保護身體免於受傷，則被
    告縱有自訴人指述之毆打行為，因該受毆打部位並未成傷，自難以刑法傷害罪相
    繩。再自訴人甲○○提出之攝影翻拍畫面，內容雖有被告丙○○、案外人劉怡君
    、游祥校等出現公寓樓梯間之畫面，其間劉怡君在上訴人住處門口肢體動作明顯
    ，固不排除有在上訴人門口再生爭執之可能；而被告丙○○與丁○○在原審法院
    訊問時，對於當天被告丙○○有下樓之情，雖曾一度否認，然此等情事與被告丁○○有無毆打自訴人甲○○，被告丙○○是否下抵公寓一樓或馬路上，在旁叫囂
    助勢之共犯事實，均無必然關聯；又按認定犯罪事實應依證據，為刑事訴訟法所
    明定，故被告否認犯罪事實所持之辯解，縱屬不能成立，仍非有積極證據足以證
    明其犯罪行為，不能遽為有罪之認定。（最高法院三十年度上字第一八三一號判
    例參照）。綜上，實難僅據自訴人片面指訴此推認被告等共同傷害之犯行。此外
    ，自訴人甲○○未能指出其他積極證據足認被告丁○○、丙○○二人確有其所指
    傷害犯行，無從證明被告二人犯傷害罪，就此部份，本應諭知被告丁○○、丙○○無罪之判決。
(二)搶奪罪部分：
    按刑法搶奪罪係以行為人強奪他人動產時，主觀上有不法所有之意圖為要件。查
    被告丁○○拿取自訴人所有電擊棒乙節，雖據被告丁○○自承不諱；惟查電擊棒
    並非貴重或變現容易之物品，參以自訴人甲○○持有之電擊棒係足以對他人身體
    產生不法危害之攻擊性武器，佐以自訴人與被告丁○○間怨隙甚深，並為自訴人
    所不否認，自訴人復指稱案發時，因該電擊棒外露，被告乃出手奪取乙節在卷，
    是綜合前情，被告丁○○因見自訴人攜帶持有電擊棒，乃主觀認定自訴人恐將持
    以行使，因而加以強行取走，以防自訴人甲○○持以作為攻擊伊之武器，本屬常
    情；因此，姑不論客觀上自訴人是否已使用電擊棒在先，縱令自訴人尚未及將電
    擊棒持於手中，被告丁○○慮及與自訴人甲○○間之怨隙，唯恐遭受自訴人以電
    擊棒攻擊伊自己，乃先行出手拿取，其目的係在防止自訴人當場使用電擊棒，要
    無以不法取得電擊棒之所有權為主觀意圖，實甚灼然。至自訴人甲○○另訴丁○○同時奪取其持有之報紙云云，訊據被告丁○○辯稱係要用該報紙包裹電擊棒以
    確保電擊棒上之自訴人所留指紋等語，核與自訴人所提告證七記載：「（丁○○
    ）喊叫：媽媽有電擊棒」、告證六記載：「他（指丁○○）喊著：他拿報紙包電
    擊棒，電擊棒有甲○○的指紋，他要請律師告甲○○用電擊棒電他」、「丁○○
    大叫要拿搶來的報紙及電擊棒告原告（指自訴人）電他」等內容相符，應屬有據
    。參以自訴人當時皮包中除報紙及電擊棒外，尚有手機、及內裝二、三千元現金
    之小皮包等較為貴重之財物一節，已經自訴人甲○○在本院九十二年六月二十日
    調查時陳明在卷，則被告丁○○若真有搶奪自訴人財物之不法所有意圖，何以竟
    捨棄較具價值之手機或現金，卻選擇奪取電擊棒與客觀價值甚低之報紙？凡此益
    徵被告丁○○所稱當時係為防止自訴人使用電擊棒，並保留證據，才以隨地所撿
    到之報紙包裹以保留指紋之辯，較符常情，是堪信被告丁○○取走電擊棒與報紙
    均非基於不法獲取所有權之意圖無訛，核與刑法搶奪罪之構成要件有間，自無從
    以該罪相繩。即此，依法應就自訴人所指被告丁○○此部份犯行，諭知無罪判決
    。
(三)誹謗罪部分：
    查自訴人指訴被告丙○○所涉誹謗犯行，係以被告丙○○在公開法庭陳述自己曾
    經檢舉自訴人甲○○、乙○○二人竊取電能乙情為論據。經訊據被告丙○○固坦
    承確曾於前開法庭為上開陳述無訛。惟觀以，依被告丙○○上開陳述內容觀之，
    係將「竊電行為」涵蓋於自己「檢舉行為」之下而為陳述，已難遽認被告為上開
    陳述之目的專以指訴自訴人二人「竊電」為目的，又被告丙○○上開陳述旨在使
    承審法官聽聞知悉甚明，實難即謂被告有將該等陳述內容散布於眾之意圖；況既
    謂「檢舉」，即表示被檢舉之內容是否屬實仍有待進一步查證，此乃普遍認知之
    事，衡情一般人於聽聞後，當不致遽信所檢舉之內容即為真實。尤以被告丙○○
    陳述之場合為自訴人告訴被告涉嫌毀損案件之審理程序，對於自訴人與被告間原
    已互有怨懟乙節，聽聞者當可輕易得知，信不致僅因被告丙○○上開片面陳述，
    即對自訴人二人名譽產生負面評價，是縱被告丙○○有上開陳述內容，但難據此
    認足彼有毀損自訴人二人之名譽。從而，自訴人甲○○、乙○○二人所指被告丙○○上開陳述行為，核與刑法誹謗罪之構成要件並不該當，是就此部份，亦應諭
    知被告丙○○無罪之判決。至自訴人上訴理由再次聲請調閱開庭錄音帶以查明被
    告丙○○係主動或被動依法官訊問而為上開陳述，本院認為本案被告丙○○對於
    當時有為上開陳述之內容既不爭執，而此等陳述不論係由被告丙○○主動或被動
    受訊而為，均與刑法誹謗罪要件未合，業據說明如前，自無再調閱該等證據查明
    自訴人所指待證事項之必要，附此敘明。
(四)妨害秘密罪部分：
１、按刑法第三百十五條之一妨害秘密罪之保護客體，係他人非公開之活動、言論或
    談話，該罪處罰之犯行，為「無故」以照相、錄影竊錄他人非公開隱私之行為。
    經查自訴人甲○○、乙○○指訴被告丙○○與丁○○連續於九十年五月八日、九
    月十三日至十六日共同向自訴人住處大門內拍照，涉嫌妨害秘密乙情，係以自訴
    人自行於住處樓梯間裝設之攝影機所拍得畫面之翻拍照片（見原審卷附證物編號
    Ｂ７８～Ｂ８０）為據。然經核閱該等照片，除攝得被告丙○○持相機拍照之畫
    面外，均無被告丁○○手持相機朝自訴人住處大門拍照之畫面，自訴人二人復未
    提出其他證據證明被告丁○○確有參與拍照行為或與被告丙○○有何犯意聯絡，
    是自訴人所指被告丁○○此部份犯行，無從認定。又訊之被告丙○○對於照片中
    持相機拍照之女子為其本人，固坦承在卷，堪認被告丙○○確有朝自訴人住處大
    門拍照之行為無訛，然被告丙○○另以拍照目的係因自訴人告訴其毀損自訴人住
    處鐵門及木門之，並請求賠償修繕支出之費用在先，伊為了證明自訴人尚未修門
    ，才前往拍照存證等語置辯，徵之自訴人甲○○，亦稱：「他（指被告丙○○）
    拍照時，木門已經是毀損，門上都是一個洞一個洞鏤空．．．．她是要照鐵門沒
    有壞」（見原審卷九十一年五月二十九日訊問筆錄）等語明確，且被告丙○○被
    訴毀損自訴人大門犯行之案件審理期間與自訴人指訴被告朝其住處大門拍照之時
    間相近，有台灣士林地方法院九十年度易字第一○九號、本院九十年度上易字第
    三六三二號判決影本在卷可憑，足認被告丙○○所稱蒐證之辯，並非無據，應足
    採信；參以，自訴人指訴被告丙○○之拍照行為如確對其屋內隱私活動構成侵害
    ，何以自訴人僅將木門破洞以透明塑膠板掩蓋（見原審九十一年五月二十九日訊
    問筆錄），而使被告丙○○得以在前後間隔四月之時間及連續數日，朝自訴人住
    處大門拍攝，進而藉由門上破洞以窺探其屋內隱私，是自訴人所指被告丙○○之
    拍照行為，是否確足以生窺視自訴人非公開活動之侵害，實屬可疑。從而，被告
    丙○○拍照行為既係出於蒐集被訴毀損案件相關證據之目的，而非「無故」窺視
    ，且被告所採方式，是否因此即足生自訴人隱私之侵害，尚非無疑，是核被告丙○○此部份所為，要與刑法第三百十五條之一妨害秘密罪之法定構成要件未合，
    而無從論以該項犯罪。
２、次查，自訴人甲○○、乙○○指訴被告丙○○與丁○○共同於公寓樓梯間裝置攝
    影機，二十四小時朝自訴人住宅大門拍照乙情。被告丁○○堅決否認有裝設自訴
    人所指稱之攝影機，自訴人就被告丁○○如何涉犯上開行為，並未提出證據。又
    訊據被告丙○○固坦承確有於四樓通往五樓樓梯間裝設攝影機向自訴人位於四樓
    證十），攝影機涵蓋之拍攝範圍係自訴人住處前方之公寓樓梯間，該等空間原係
    不特定人得自由經過之公共區域，是以縱令自訴人就自己進出家門之活動主觀上
    不欲公開；然其經由上開公共空間區域進出家門而發生於公共區域之活動，因公
    共區域之非隱密性性質，即非屬受隱私保護之不公開活動；至自訴人所指被告採
    二十四小時攝影監視之情狀如係屬實，係涉及侵害行為強度之認定，尚無足使原
    本即非不公開性之活動因此質變為隱密性活動，因被告丙○○將攝影機裝設於屬
    於公共領域之樓梯間，任何出入經過該地點之人，均得輕易查悉此事，自訴人亦
    當對之早已瞭然於胸，並有所防範，則被告丙○○或丁○○又如何遂行侵害自訴
    人之隱私之目的？是自訴人所指被告丁○○、丙○○此部份之行為，尚無加以證
    明。
３、承上，自訴人所指被告二人此部份之犯行，核與刑法第三百十五條之一規定之構
    成要件未合，依法應諭知無罪。
五、綜上所述，除自訴人所舉之證據，均不足以證明被告二人有其等指訴之犯罪；之
    外，復查無其他證據足資證明被告有何其等所指之犯行。揆諸首揭法條及判例意
    旨，原審為被告二人無罪之判決諭知，於法自無不合。自訴人猶執陳詞，上訴指
    摘原判決不當，為無理由，所提起之上訴，應予駁回。
六、據上論斷，應依刑事訴訟法第三百六十八條，判決如主文。
中      華      民      國    九十二    年      八      月     十二     日
                              臺灣高等法院刑事第九庭
                                  審判長法  官  李  文  成
                                        法  官  官  有  明
                                        法  官  周  盈  文
右正本證明與原本無異。
自訴人就搶奪罪部分如不服本判決，應於收受送達後十日內向本院提出上訴書狀，其
未敘述上訴之理由者並得於提起上訴後十日內向本院補提理由書（均須按他造當事人
之人數附繕本）。
其餘部分均不得上訴。
                                        書記官  余  姿  慧
中      華      民      國    九十二    年      八      月     十二     日


司法院資訊處製作；財團法人民間司法改革基金會備份。
